【裁判字號】    97,台上,2086
【裁判日期】    971002
【裁判案由】    損害賠償
【裁判全文】
最高法院民事判決            九十七年度台上字第二０八六號
上  訴  人  永偉營造工程有限公司（原名永偉營造股份有限公
            司）
法定代理人  甲○○
訴訟代理人  丁俊文律師
被 上訴 人  基隆市政府
法定代理人  乙○○
訴訟代理人  游蕙菁律師
上列當事人間請求損害賠償事件，上訴人對於中華民國九十七年
五月十四日台灣高等法院第二審更審判決（九十五年度重上更(二)
字第七九號），提起上訴，本院判決如下：
    主  文
第一審判決關於命上訴人給付超過新台幣伍佰陸拾貳萬零貳佰元
本息，暨原判決關於駁回上訴人對命其給付上開本息之上訴及各
該訴訟費用部分均廢棄。
上開廢棄部分，被上訴人在第一審之訴駁回。
其他上訴駁回。
廢棄改判部分之歷審訴訟費用，由被上訴人負擔；駁回其他上訴
部分之第三審訴訟費用，由上訴人負擔。
    理  由
原審維持第一審命上訴人給付五百八十七萬四千八百三十一元本
息部分之判決，駁回其該部分之上訴，係以：被上訴人主張兩造
於民國八十年十一月十四日簽訂工程契約（下稱系爭工程契約）
，由上訴人承攬基隆市崇法國宅社區新建工程（建築部分）「含
住宅及相關土木公共設施」（下稱系爭工程），約定自系爭工程
全部竣工正式驗收合格之日起，由上訴人負結構體五年、裝修三
年之保固責任。系爭工程於八十三年九月十二日驗收完成，並陸
續由被上訴人交屋予各承購戶。嗣因各承購戶陸續反映房屋有瑕
疵，被上訴人乃自八十六年五月二日起至同年十二月間，多次邀
集上訴人及承購戶開會研商修繕事宜，亦曾於同年九月五、六、
八日會勘，上訴人更於同年九月十二日函知被上訴人：就屬保固
責任部分，當繼續修繕，預計於八十六年十月份可完成等語，堪
認系爭國宅房屋就裝修部分，於保固期限八十六年九月十一日之
前，確實普遍存在有臥室、陽台、浴室之牆面及天花板有裂縫、
滲水、油漆剝落現象，地磚突起、縫隙太大、破裂、不平、洩水
不良，以及門框不合、沒有紗窗及紗門等項瑕疵，而不適於通常
之使用。嗣因被上訴人至八十六年底前仍接獲住戶反映上開瑕疵
未能改善，復於八十七年一月五日函請台灣省建築師公會就系爭
國宅房屋之瑕疵及估算修復費用調查等事宜予以鑑定，鑑定報告
書載明：「五會勘日期；八十七年一月十四日至同年月十八日，
計五日。註：調查戶別總計二九四戶，其他十六戶因調查時間不
在場，未做調查。……七勘查結果：……發現各標的物之瑕疵種
類繁多，以平頂及牆面裂紋、水漬痕跡、白華現象、油漆剝落及
浴廁防水處理不佳之缺失最為普遍，茲分別列舉標的物之一般性
瑕疵種類如下：(一)平頂及牆面部分：滲水濕漬、白華、斑點、裂
紋、油漆剝落、表層粉刷不平整。(二)地坪部分：地磚黏貼不牢固
、內有空洞、勾縫大小不均、勾縫處起砂、洩水坡度不良會積水
、落水頭（管）阻塞。(三)浴廁部分：平頂、側牆面滲水、天花板
崩陷、抽風機不良、器具破損、器具安裝位置不佳、勾縫大小不
均。(四)其他部分：內框歪斜、缺紗門紗窗、開關未安裝」。其中
除(二)之落水頭（管）阻塞，(三)之抽風機不良、器具破損、器具安
裝位置不佳，及(四)之開關未安裝等項屬於水電工程部分外，其餘
均屬上訴人承攬之系爭工程裝修範圍內。審酌台灣省建築師公會
乃職有專精之建築師組成之公會，與兩造間並無任何關係，其鑑
定人之地位應為客觀公正；該公會派員至現場實地勘查，詳載各
戶房屋瑕疵情形，再於鑑定報告書說明，復憑藉其專門職業技術
及經驗，提出修復之建議及估算修復費用，應可憑採。又上述瑕
疵，與先前兩造會勘之瑕疵相當，且此類瑕疵，非一朝一夕所得
形成，須相當期間後始得外現，故上訴人抗辯其已於八十六年十
月間修繕完成，鑑定報告書上所列瑕疵，均係逾八十六年九月十
一日保固期限始發生云云，應不足取。且不因修繕調查表、修繕
表上所載內容，而有差異，亦不因部分「崇法國宅社區房屋瑕疵
調查表」上並無建築師簽認，而得否認。次依參與鑑定、具有專
門技術且經驗豐富之證人即台灣省建築師公會建築師周勝傑、林
燕淵之證言，堪認系爭國宅房屋所存在之上述瑕疵，係因上訴人
施工程序不當或材料品質不佳等可歸責於上訴人之事由所致。不
因被上訴人就系爭工程列明工料項目，指定三至四家廠牌供上訴
人擇定，及被上訴人依約負有監督工程進行之權，而有不同。上
訴人復未能舉證證明系爭各戶房屋屋內裝修之上述瑕疵，係因氣
候潮濕所致，或係住戶使用不當或不善加維護而生，且系爭國宅
三一○戶中之二九四戶，經台灣省建築師公會實際勘查後，均有
一致之瑕疵，難認有何住戶使用不當或管理不善之情形。至於上
訴人所列之擋土牆龜裂、變電箱工程棄土未清運、屋頂大門修好
後又損壞、社區內水溝堵塞無法順暢、社區內屋頂文化瓦遭颱風
吹損等項，係系爭國宅有關公共設施部分之問題，被上訴人並未
在本訴中執以請求上訴人賠償損害，上訴人以此指摘與鑑定報告
書所載瑕疵不同，容有誤解；其辯稱毋庸負修繕或賠償之責，亦
無可取。從而，系爭國宅房屋既在保固期限內發生應由上訴人負
責之瑕疵，且未經修繕排除，則被上訴人依契約第十九條約定及
民法第四百九十五條規定，請求上訴人負損害賠償責任，洵屬有
據。其次，上開鑑定就處理估算之原則及建議為：「(一)崇法國宅
因交屋已久，部分配售戶自承包商處有領取現金者、有領取材料
自行修繕者、有承商僱工修繕者、或有全部自費裝修者……在瑕
疵情況雷同之情形下，住戶要求程度卻不盡相同，因此頗難修復
至住戶完全滿意的程度，既然瑕疵已成，為達公平及減少紛爭，
茲採取下列四項之總金額截長補短方式補貼配售戶自行處理，以
達基本適居之估算原則：Ａ處理浴室滲漏。Ｂ部分地磚更換。Ｃ
部分牆面重新油漆。Ｄ酌列其他費用（供作補貼其他瑕疵費用）
。(二)屋頂、外牆滲漏者，宜統一施作，責任施工，不列入各戶之
修復費用。(三)各項修復單價以台灣省建築師公會之標準列估，不
另計稅管利潤。(四)Ａ浴廁滲漏處理費用每戶為一七、六六七元。
Ｂ地磚更換每戶二○㎡，為二二、六○○元。Ｃ重新油漆每戶四
○㎡，為六、四○○元。Ｄ其他費用每戶為四、六三三元。修復
補貼金額每戶計五一、三○○元。(五)建議：……a.已向承包商
領取補償金者，應予扣除。b.已向承包商領取材料者，僅給予修
復浴廁防水費用。c.其他者，給予上列全額修復費用」，其中Ａ
項「浴廁滲漏處理費用」，僅針對滲漏部分估算；Ｂ項「地磚更
換」部分，僅指地磚更換，並未包括落水頭（管）阻塞等項；Ｃ
項「重新油漆每戶」部分，係針對牆壁滲水濕漬、白華、斑點、
裂紋、油漆剝落、表層粉刷而言；Ｄ項「其他費用」，係指內框
歪斜、缺紗門、紗窗等項而列，均係上訴人承攬之裝修範圍，未
及於其他非上訴人承攬之水電部分。鑑定機關另考量系爭社區房
屋經會勘之戶數為二九四戶，各戶屋屋內之瑕疵均有共通一般性
，因而將系爭房屋之瑕疵修補概分為上開Ａ、Ｂ、Ｃ、Ｄ四項，
以各受損項目估算修復費用，復於鑑定報告書中列明各項修復費
用之單價分析表，且不另計稅管利潤，以達基本適居之通常效用
，應屬客觀而可憑採，且與民事訴訟法第二百二十二條第二項規
定意旨相符。是上訴人有關此部分之指摘，併同對被上訴人八十
六年十一月二十四日八六基府宅企字第一○七三六一號函所載內
容之解讀，均有誤會而無足取。爰將二九四戶房屋瑕疵調查表上
所載瑕疵，歸入上開Ａ至Ｄ項據以計算合理必要之修復費用，詳
如原判決附表所示。其中有十一戶已自行向上訴人領取修繕費用
，共計九十三萬一千三百六十五元，不得再請求任何修復費用；
有多戶已向上訴人領取材料，參酌鑑定報告書之建議，僅給付Ａ
項浴廁防水修復費用一七、六六七元，若該屋無Ａ項類型之瑕疵
者，則不應給付任何修補費用；有三戶已向上訴人領取油漆自行
粉刷，此部分之瑕疵修補費用應扣除Ｃ項之六、四○○元；其餘
則視其瑕疵之類型計算修復費用。總計上訴人應賠償之金額為七
百六十九萬八千九百零五元。再者，系爭國宅之屋頂漏水瑕疵，
早於八十六年六月間即已發生並發現，否則被上訴人不會於該月
十八日修繕協調會議中即行提出，並決議要求上訴人修繕，而上
訴人迄台灣省建築師公會於八十七年一月間至現場勘查時，仍未
修繕完成，系爭國宅全部屋頂戶數為六二戶，有漏水情況者有三
五戶，該公會因而建議宜予統一施作，並提出修復估算單，估計
修復費用為二百六十萬六千三百八十八元。雖被上訴人至八十九
年十二月二十二日始將屋頂防漏修繕工程重新發包委由訴外人坤
渱公司承作（不包括外牆防漏部分），並於九十年九月十二日驗
收，支付工程費四百零二萬四千三百五十一元。惟參諸鑑定機關
建議採取「ＰＵ防水層」之工法及材料，即可達到修補瑕疵使具
備通常效用之程度，費用為二百六十萬六千三百八十八元，故認
此數額之修補費用始為必要及合理。上訴人抗辯應採八十年間之
施工法及材料施工一節，已不合時宜；至上訴人另辯以係因屋頂
設置大型蓄水桶，為鑽孔固定蓄水桶支架之膨脹螺絲而破壞油毛
氈之防水功能，導致漏水一節，亦屬無從證明，均不可採。此外
，民法第四百九十五條規定之定作人損害賠償請求權，其時效期
間與一般不完全給付損害賠償請求權同，均為十五年，故本件無
請求權罹於時效之可言。綜上，被上訴人依系爭契約第十九條約
定及修正前民法第四百九十五條規定，本得請求上訴人賠償支出
瑕疵修補費用損害一千零三十萬五千二百九十三元（7,698,905+
2,606,388=10,305,293），惟扣除上訴人之保固金四百四十三萬
零四百六十二元後，被上訴人請求上訴人給付五百八十七萬四千
八百三十一元及自起訴狀繕本送達翌日即八十九年十一月二十二
日起算之法定遲延利息部分，為有理由，應予准許等語，為其論
斷之基礎（其餘部分，因未繫屬本院，不予贅載）。
一關於廢棄改判部分（即第一審判決關於命上訴人給付超過五百
六十二萬零二百元本息暨原判決關於駁回上訴人對命其給付上開
本息之上訴部分）：
查本件更審前原審九十一年度重上字第四八二號判決，廢棄第一
審所命上訴人給付超過一千二百十一萬零七百九十元本息部分之
判決，駁回該部分被上訴人在第一審之訴時，已認定該判決附表
一（十六戶未經會勘鑑定房屋之補償金八十二萬零八百元）、附
表二（四十八戶已向上訴人領取材料自行修繕，除每戶修復浴廁
防水費用一萬七千六百六十七元外，其餘一百六十一萬四千三百
八十四元）、附表三（三戶已向上訴人領取油漆桶自行粉刷，計
一萬九千二百元）、附表四（十一戶已向上訴人領取修繕費用，
計九十三萬一千六百三十五元）等部分，合計三百三十八萬六千
零十九元，均應自三百十戶每戶五萬一千三百元之賠償金（計一
千五百九十萬三千元）中扣除，而未予准許，乃駁回被上訴人該
部分第一審之訴，因被上訴人未提起上訴而告確定，則被上訴人
即不得再就此部分為請求。原判決就上述更審前原審判決之附表
一、三、四部分，均未再命上訴人給付，固屬正確。惟就該附表
二編號1.、9.、、、、、、、、等十戶，被上
訴人僅得就每戶修復浴廁防水費用一萬七千六百六十七元（即原
判決附表Ａ項）為請求，其餘部分已經更審前原審判決駁回確定
，則原判決附表編號 240〔即更審前原審判決附表二編號（下同
）1.〕中之一萬一千零三十三元（28,700元-17,667元 ＝11,033
元）、292（9.）中之三萬三千六百三十三元（51,300元-17,667
元＝33,633元）、107（）之六千四百元、127（）中之二萬
九千元（46,667元-17,667元＝29,000元）、137（）中之三萬
三千六百三十三元（51,300元-17,667元＝33,633元）、138（
）之三萬三千六百三十三元、 158（）之三萬三千六百三十三
元、165（）之三萬三千六百三十三元、190（）之六千四百
元、202（）中之三萬三千六百三十三元（51,300元-17,667元
＝33,633元）等十戶，合計二十五萬四千六百三十一元，原已不
得請求，原判決仍命上訴人給付，即有可議（原判決維持第一審
命上訴人給付之五百八十七萬四千八百三十一元，扣除上開二十
五萬四千六百三十一元後，被上訴人得請求之金額應為五百六十
二萬零二百元）。上訴論旨，執以指摘原判決關此部分不當，求
予廢棄，不能認為無理由，爰由本院本於原審所確定之事實或依
法得斟酌之事實，將原判決及第一審判決關此部分廢棄，自為判
決，改判駁回此部分本息被上訴人在第一審之訴，以資適法。
二關於駁回上訴部分（即原判決關於駁回上訴人對命其給付五百
六十二萬零二百元本息之上訴部分）：
原審本於上述理由而為此部分上訴人敗訴之判決，經核於法並無
違背。至原審係以保固期限屆滿前會勘結果與台灣省建築師公會
鑑定結果之瑕疵相當，且各該瑕疵非一朝一夕所得形成，須相當
期間後始得外現為由，認定各該瑕疵係發生於保固期限屆滿之前
，縱上訴人曾修繕，亦未達通常效用，且屬可歸責於上訴人之事
由所致，並無可議。至其餘有關被上訴人八十六年十一月二十四
函、住戶修竣簽認表、修繕記錄彙整表等之論述，即與判決結果
不生影響。上訴論旨，仍以原審採證、認事之職權行使，指摘原
判決關此部分為不當，求予廢棄，不能認為有理由。
據上論結，本件上訴為一部有理由，一部無理由。依民事訴訟法
第四百七十七條第一項、第四百七十九條第一款、第四百八十一
條、第四百四十九條第一項、第七十八條，判決如主文。
中    華    民    國  九十七  年    十    月    二    日
                      最高法院民事第六庭
                          審判長法官  朱  建  男
                                法官  顏  南  全
                                法官  林  大  洋
                                法官  沈  方  維
                                法官  陳  淑  敏
      本件正本證明與原本無異
                                      書  記  官
中    華    民    國  九十七  年    十    月   十七   日
                                                    Ｒ


司法院資訊處製作；財團法人民間司法改革基金會備份。
